ACORDAO-COMPLETO-2472436

ACÓRDÃO 6741/2022 ATA 37/2022 - SEGUNDA CÂMARA

VISTOS, relatados e discutidos estes autos dos Embargos de Declaração opostos contra o Acórdão 1667/2021-TCU-Segunda Câmara.    
ACORDAM os Ministros do Tribunal de Contas da União, reunidos em Sessão da Segunda Câmara, diante das razões expostas pelo Relator, em:
9.1. com fundamento no art. 34 da Lei 8.443/1992, c/c os arts. 277, inciso III, e 287 do Regimento Interno/TCU, conhecer dos Embargos de Declaração opostos por Carnailha Empreendimentos e Publicidade Ltda., bem como por Núcleo de Produções Culturais e Esportivas - Nuproce e Honorato Ayres Feitosa, para, no mérito, rejeitá-los, mantendo-se inalterado o acórdão embargado e;
9.2. enviar cópia da presente deliberação aos embargantes, bem como aos seus representantes legalmente constituídos, nos termos do art. 179, § 7º, do RI/TCU.

Embargos de Declaração opostos contra o Acórdão 1.667/2021  Segunda Câmara.

Segunda Câmara

Ministério do Turismo.

3. Embargantes: Carnailha Empreendimentos e Publicidade Ltda (02.407.036/0001-10); Honorato Ayres Feitosa (XXX.620.003-XX); e Núcleo de Produções Culturais e Esportivas - Nuproce (04.776.109/0001-76).

13.1. Ministros presentes: Antonio Anastasia (na Presidência) e Augusto Nardes.
13.2. Ministro-Substituto convocado: Marcos Bemquerer Costa (Relator).

MARCOS BEMQUERER

Ministro-Substituto Marcos Bemquerer Costa.

Cuidam os autos de Embargos de Declaração opostos por Carnailha Empreendimentos e Publicidade Ltda. (peça 88) , bem como por Núcleo de Produções Culturais e Esportivas - Nuproce e Honorato Ayres Feitosa (peça 91) , todos em face do Acórdão 1667/2021-TCU-Segunda Câmara (peça 67) , por meio do qual o Tribunal considerou irregulares as contas dos aludidos responsáveis, condenou-os solidariamente ao pagamento do débito apurado nos autos, relativamente aos recursos repassados por meio do Convênio 324/2008 - Siafi 631738, bem como aplicou-lhes, de forma individual, a multa do art. 57 da Lei 8.443/1992.
2.	Referido ajuste teve como objeto a realização do evento musical Fortal 2008, na cidade de Fortaleza (CE) , no período entre 24/7/2008 e 27/7/2008. No entanto, ao constatar a aplicação da totalidade dos recursos repassados em evento privado, com a cobrança de ingressos, o Ministério do Turismo impugnou a totalidade dos gastos e instaurou a presente TCE, julgada nos termos acima mencionados.
3.	A empresa Carnailha Empreendimentos e Publicidade Ltda. alega a existência de omissão no julgado, na medida em que foi por ela suscitada a ocorrência de prescrição nos termos reconhecidos pelo Supremo Tribunal Federal ao apreciar o tema 666 de repercussão geral, aspecto este não abordado no decisum condenatório. Também aponta obscuridade, consubstanciada na menção à subcontratação da Carnailha, quando "em nenhum momento a execução da avença deixou de ser perpetrada pelo NUPROC", restando incompreensível a afirmação. Por fim, aduz contradição, materializada pela ocorrência de prejuízos à defesa ao ser chamada a se defender quase 10 anos dos fatos, o que teria limitado o desenvolvimento de sua produção probatória. Reforça sua posição de boa-fé perante o processo e a execução do evento Fortal 2008 e requer o julgamento pela regularidade de suas contas (peça 88) .
4.	O Nuproce e seu dirigente, Sr. Honorato Ayres Feitosa, de seu turno, suscitam omissão do julgado ao não discorrer especificamente sobre todos os pontos das alegações de defesa por eles apresentada na fase inicial, em especial sobre o detalhamento dos pormenores da execução do objeto pactuado e o não favorecimento a um evento privado, senão o incremento ao turismo. Também indicam contradição no Voto ao classificar o argumento do interesse público como alheio à discussão dos autos e, em seguida, imputar responsabilidade fundada na inexistência clara desse mesmo interesse público. Em vista disso, requerem o acolhimento dos embargos e o consequente julgamento pela regularidade de suas contas (peça 91) .
	É o Relatório.

8.1. do Núcleo de Produções Culturais e Esportivas - Nuproce: Amanda Solon Araripe (28014/OAB-CE); 
8.2. de Honorato Ayres Feitosa: Amanda Solon Araripe (28014/OAB-CE), 
8.3. de Carnailha Empreendimentos e Publicidade Ltda: Karina Maria Quariguasy Pereira Veras (12674/OAB-CE), Antonio Braga Neto (17713/OAB-CE) e outros.

Não atuou.

EMBARGOS DE DECLARAÇÃO. TOMADA DE CONTAS ESPECIAL. CONTAS JULGADAS IRREGULARES COM DÉBITO E MULTA. ALEGAÇÕES DE OMISSÃO, OBSCURIDADE E CONTRADIÇÃO. INEXISTÊNCIA DOS VÍCIOS INVOCADOS. TENTATIVA DE REDISCUSSÃO MERITÓRIA. IMPOSSIBILIDADE. CONHECIMENTO. NEGATIVA DE PROVIMENTO.

TOMADA DE CONTAS ESPECIAL (TCE)

não atuou.

Trago à apreciação deste Colegiado os Embargos de Declaração opostos por Carnailha Empreendimentos e Publicidade Ltda. (peça 88) , bem como por Núcleo de Produções Culturais e Esportivas - Nuproce e Honorato Ayres Feitosa (peça 91) , em face do Acórdão 1667/2021-TCU-Segunda Câmara (peça 67) , por meio do qual o Tribunal considerou irregulares as contas dos aludidos responsáveis, condenou-os, solidariamente, ao pagamento do débito apurado nos autos, correspondente à integralidade dos recursos repassados por meio do Convênio 324/2008 - Siafi 631738, bem como aplicou-lhes, de forma individual, a multa do art. 57 da Lei 8.443/1992.
2.	O ajuste em tela foi celebrado entre o Ministério do Turismo e o Núcleo de Produções Culturais e Esportivas - Nuproce, tendo por objeto a realização do evento musical Fortal 2008, na cidade de Fortaleza/CE, no período entre 24/7/2008 e 27/7/2008, sendo especialmente destinado às despesas com a contratação de pessoal de apoio (segurança, capatazia e limpeza) , de serviços de montagem e desmontagem de camarotes e arquibancadas, publicidade impressa e televisiva, além de registros fotográficos e de vídeo do evento, no valor de R$ 300.000,00, com a contrapartida exigida no valor de R$ 30.000,00.
3.	Mediante o decisum ora embargado, esta Corte condenou os responsáveis ao pagamento solidário do débito apurado nos autos, ante a destinação dos recursos em tela para evento privado, comercial e lucrativo, de acesso pago e restrito, inexistindo demonstração clara do interesse público, consoante exposto mais detidamente no Voto à peça 68.
4.	Em sede de Embargos, a Carnailha Produções Empreendimentos e Publicidade Ltda. suscitou a ocorrência de omissão, relativamente à prescrição supostamente ocorrida no feito, obscuridade no tocante à subcontratação pelo Nuproce, a qual teria restado incompreensível, e contradição pelo fato de ter sido instada a se defender quase 10 anos após o ocorrido, dificultando-lhe a defesa.
5.	De início, cabe conhecer dos Embargos de Declaração opostos pela Carnailha, porquanto apresentados de forma tempestiva e em consonância com os preceitos normativos cabíveis à espécie (art. 287 do Regimento Interno/TCU) . 
6.	Com relação à suposta omissão sobre o tema da prescrição, essa questão foi expressamente abordada no Voto que apresentei na ocasião do julgamento da TCE, especificamente nos itens 53 e 54, vazados nos seguintes termos (peça 68) :
"53.	Por fim, a aplicação das sanções pecuniárias, como ponderado pela SecexTCE com o aval do MP/TCU, não encontra óbice no que tange à prescrição da pretensão punitiva, tendo em vista que a vigência do convênio findou em 26/12/2008 e os atos que determinaram a citação e audiência dos responsáveis ocorreram no ano de 2016. 
54. Ou seja, com base nos termos do Acórdão 1441/2016-TCU-Plenário (Relator Min. Benjamin Zymler e Redator Min. Walton Alencar Rodrigues) - o qual uniformizou a jurisprudência do TCU acerca da prescrição punitiva, e fixou o entendimento de que se aplica o prazo geral de prescrição de dez anos indicado no art. 205 do Código Civil, contado da data de ocorrência da irregularidade sancionada, segundo o art. 189 do Código Civil -, verifica-se a não incidência da prescrição da pretensão da pena no presente caso, podendo o Tribunal aplicar a multa do art. 57 da Lei 8.443/1992 aos responsáveis arrolados nestes autos"
7.	Portanto, o inconformismo da Embargante com a linha decisória adotada por esta Corte em matéria de prescrição não se mostra compatível com as finalidades dos Embargos, os quais não se prestam a infirmar fundamentos do julgado, e sim para sanar eventuais vícios por ele incorridos, inexistentes na espécie.
8.	No que diz respeito à suposta obscuridade, afirma-se que não estaria clara a subcontratação e que o evento teria sido realizado pelo Nuproce. Para além de se tratar de revolvimento de questão meritória, ressalte-se que a todo momento o decisum foi bastante explícito acerca da natureza lucrativa do evento, bem como da vedação existente na legislação de repasse de recursos públicos para entidades com fins lucrativos, se prestando a formalização da avença a servir como uma forma de redução dos custos pela Carnailha, realizadora do evento e detentora exclusiva dos direitos sobre ele. Desse modo, a "subcontratação" consistiu justamente na não realização do evento pela entidade sem fins lucrativos, o Nuproce, o qual se prestou tão somente a cumprir as formalidades legais para recebimento dos recursos públicos em tela e, tão logo isso ocorreu, a repassá-los à Carnailha, que dele se valeu para reduzir ao final os seus custos com o evento e aumentar o seu lucro às custas de verbas federais. Eventual irresignação contra esse entendimento deve ser endereçada pela via recursal própria, não se prestando os declaratórios para esse mister. Sem razão, portanto, o Embargante.
9.	Nesse sentido, cumpre trazer à baila o seguinte excerto do Voto condutor da deliberação ora guerreada (peça 68) :
"14. Passa-se à análise da manifestação da empresa Carnailha Empreendimentos Publicidade Ltda. (peças 58 e 60) .
15. A empresa defende que foi apenas a terceira de boa-fé, que aceitou os recursos do convênio para cumprir os objetivos que lhe foram apresentados pelo Núcleo de Produções Culturais, bem como que os resultados esperados foram alcançados e que não se beneficiou dos recursos do ajuste, mas, sim, o turismo local.
16. Esses argumentos não merecem prosperar. Nos termos do convênio restava claro que a execução seria realizada pelo Nuproc, ao menos no aspecto formal, sem previsão de subcontratação. Ao aceitar as subvenções estatais, a entidade com fins lucrativos, no exercício de suas atividades econômicas, restou como real beneficiária dos recursos de forma irregular, tendo parte dos custos do evento reduzido, devido ao pagamento de itens com verbas federais, auferindo lucro nesse contexto.
17. Impende destacar que o Nuproc deveria licitar os serviços a ela atribuídos (o que teria sido obstado pelo repasse extemporâneo dos recursos, ou seja, após a realização do evento e da própria prestação dos serviços - vide item 3 retro) . Uma dessas propostas foi da própria empresa Carnailha Empreendimentos e Publicidade Ltda., detentora dos direitos do respectivo festival musical, que ofereceu cotações para todos os serviços retrocitados, situação hipotética em que prestaria diretamente serviços para o seu próprio evento comercial, mas intermediados pela associação convenente, o que tem o condão de afastar o argumento de que operou com boa-fé.
18. Em contradição ao alegado, é possível afirmar que os resultados esperados do convênio não foram alcançados, ora, não se esperava que referido ajuste beneficiasse entidade com fins lucrativos, situação que era vedada pela legislação vigente, conforme o disposto no art. 5º, inciso II, da Instrução Normativa STN 01/1997, art. 6º, inciso V, da Portaria Interministerial 127/2008 e art. 26, § 2º, da Lei Complementar 101/2000. Ademais, o evento Fortal 2008 iria acontecer independentemente do repasse federal. Entendo que, pelo contexto relatado, a formalização da avença serviu como uma forma de redução dos custos pela Carnailha, realizadora do evento, o que não era objetivo do convênio.
19. Coligindo as informações encontradas nos autos, compreendo que os valores arrecadados foram embolsados pela empresa, configurando atividade lucrativa disfarçada sob o manto de um convênio."
10.	Por fim, o vício de contradição novamente busca a revolver questão meritória, referente à passagem do prazo de quase 10 anos entre os fatos e o chamamento ao processo, tema esse também enfrentado no item 21 do Voto embargado, demonstrando mero inconformismo da parte com a linha decisória seguida por este Tribunal, insuscetível de ser revisitada pela via estreita dos embargos.
11.	Quanto ao recurso do Nuproce e do Sr. Honorato Ayres Feitosa, esses reportam a ocorrência de uma omissão e uma contradição, a primeira, de não enfrentamento dos seus argumentos de que o objeto pactuado fora executado e não houvera favorecimento a um evento privado, mas incremento ao turismo local, e a segunda, atinente ao interesse público como matéria alheia à discussão dos autos e, contraditoriamente, a condenação fundar-se na inexistência desse mesmo interesse público na celebração do ajuste.
12.	A omissão invocada não prospera, consubstanciando, novamente, mera tentativa de rediscussão do mérito pela via indevida dos embargos. Com efeito, no item 45 do Voto restou consignado que a convocação citatória não tinha relação com a execução do convênio, mas, sim, com o objeto inapropriado por ele previsto e com a consequente transferência da integralidade dos recursos para empresa com fins lucrativos, de sorte que a execução integral do ajuste não traria impactos na desconstituição do débito, vez que esse é proveniente da utilização dos recursos públicos em finalidade vedada, qual seja, a promoção de evento pago, mediante o repasse integral dos valores a entidade com fins lucrativos. 
13.	Quanto à contradição suscitada, também sem razão o Embargante. De fato, as partes arguiram em sede de alegações de defesa que o evento fora realizado e que atendia ao interesse público. De outro lado, afirmei ser tal argumentação genérica, exatamente por não se demonstrar qual interesse público seria esse, especialmente ao se constatar que o evento Fortal 2008 tinha caráter estritamente privado, comercial e lucrativo, de acesso pago e restrito, a demonstrar a inexistência do alegado interesse público genericamente invocado. A relação entre o argumento e a sua correspondente análise está bem clara, pois não há como se reputar de interesse público a subvenção de evento restrito, privado e com propósitos lucrativos por parte do Estado, especialmente por intermédio de instituição sem fins lucrativos que sequer detinha direitos sobre o evento, demonstrando que sua atuação se deu apenas com o intuito de viabilizar a transferência de recursos vedada pelos normativos vigentes, se prestando a verba pública a subsidiar os custos do evento privado, razão pela qual não se vislumbra a obscuridade na decisão recorrida.
14.	Nesse contexto, cabe conhecer dos presentes Embargos de Declaração opostos ao Acórdão 1667/2021-TCU-Segunda Câmara, para, no mérito, rejeitá-los, mantendo-se incólume o mencionado decisum.
	Com essas considerações, voto por que seja adotado o Acórdão que ora submeto a este colegiado.  
TCU, Sala das Sessões, em 18 de outubro de 2022.
MARCOS BEMQUERER COSTA 
Relator